【裁判字號】    89,訴,2174
【裁判日期】    900830
【裁判案由】    清償債務等
【裁判全文】
臺灣板橋地方法院民事判決  八十九年訴字第二一七四號
    原      告  申○○
    訴訟代理人  丁○○○
    原      告  未○○
    法定代理人  陳月治
    原      告  甲○○○
                玄○○
                宇○○
                宙○
    訴訟代理人  癸○○
    被      告  午○
                辛○○
                卯○○
                戌○○
                乙○○
                酉○○
                辰○
    訴訟代理人  巳○○
    被      告  丙○○
                天○○
右當事人間請求清償債務等事件，本院判決如左：
    主    文
原告之訴駁回。
訴訟費用由原告負擔。
    事    實
甲、原告方面：
一、聲明：求為判決
          （一）被告丑○○○將如附表編號一至八及第十二所示其與訴外人戊○○
                、地○○、寅○○○、壬○○、子○○、亥○○、庚○○、己○○
                間之債權分別讓與被告辛○○、卯○○、戌○○、天○○、乙○○
                、酉○○、辰○、午○、王溪鬥之行為應予撤銷。
          （二）訴訟費用由被告負擔。
二、陳述：
    （一）緣被告丑○○○（會單上記載為吳淑芬）於民國（下同）八十八年元月五
          日召集互助會，約定會款每月新台幣（下同）一萬元，會員連同會首共五
          十一名，底標為一千二百元，會期自民國（下同）八十八年元月五日起至
          九十一年五月五日止，每年逢四、八、十二月開標當天同時各加標一次，
          每月五日晚上八時於板橋市○○路二一六巷一一八號一樓開標，開標後三
          日內繳清會款，迄八十九年十月五日已開標二十六會（即死會），尚有二
          十四會未開標（即活會）。同年十月十六日被告丑○○○即舉家潛逃不知
          去向，經原告以存證信函促其於同年十一月二十日前招集會員開標，迄今
          仍置之不理。
    （二）八十九年十月十日被告丑○○○竟以吳淑芬名義簽署讓渡授權書，郵寄如
          附表所示編號一至八及第十二號即被告丑○○○對已得標者即訴外人呂月
          色之債權讓與未得標者即被告辛○○、對訴外人地○○之死會會款收取權
          （二會）讓與被告卯○○及被告戌○○、對訴外人寅○○○之死會會款收
          取權讓與被告天○○、對訴外人壬○○之死會會款收取權讓與被告乙○○
          、對訴外人子○○之死會會款收取權讓與被告酉○○、對訴外人亥○○之
          死會會款收取權讓與被告辰○、對訴外人己○○之死會會款收取權讓與被
          告王溪鬥、對訴外人庚○○之死會會款收取權讓與被告午○。然依理死會
          二十六名對活會二十四名，每一活會應可受讓一名死會收取會款綽綽有餘
          ，惟尚有原告六人及案外人邱莛榕等七名未得標者未獲分配，顯有害及原
          告之債權。
    （三）按債務人所為之無償行為，有害及債權人者，債權人得聲請法院撤銷之。
          債務人所為之有償行為，於行為時期明知有損害於債權人之權利者，以受
          益人於受益時亦知其情事者為限，債權人得聲請法院撤銷之，民法第二百
          四十四條第一、二項定有明文。被告丑○○○明知對原告有債務存在，而
          其財產已不足清償其債務，未經原告之同意，竟將已得標者之會款讓渡，
          實有害於原告債權之受償，已灼然至明。且原告已於八十九年十一月十日
          以存證信函通知各被告表明權益受損情事。爰依上開民法規定，請  鈞院
          准予撤銷如訴之聲明第一項所示之債權讓與行為。
三、證據：提出互助會名冊影本、讓渡授權書影本及存證信函影本為證。
乙、被告丑○○○方面：
一、聲明：求為判決﹕如主文所示。
二、陳述：伊確實有把向死會會員收取會款之債權讓與被告辛○○、被告卯○○、被
          告戌○○、被告乙○○、被告酉○○、被告辰○、被告丙○○、被告午○
          及被告天○○等人。
丙、被告辛○○、卯○○、戌○○、酉○○、辰○、丙○○、及天○○等未於最後言
    詞辯論期日到場，惟據其以前辯論意旨，聲明及陳述如左﹕
一、聲明：求為判決﹕如主文所示。
二、陳述：
    (一)被告辛○○﹕伊是活會，會首有寫信給伊，叫伊向互助會名冊三號死會會員呂
                  月色收會錢，伊有去收，但是沒有收到。
    (二)被告卯○○﹕伊是活會，伊有收到通知，會首叫伊向跟地○○收會錢，伊沒有
                  去收，因伊認為地○○不會付款。
    (三)被告戌○○﹕伊為活會，伊有收到信，會首叫伊向地○○收會錢，地○○拒絕
                  給付。
    (四)被告酉○○﹕伊是活會，伊有收到信，會首叫伊向子○○收會錢，伊有收到一
                  次一萬元。
    (五)被告丙○○﹕伊是死會，但該會是會首借標，事實上會首還欠伊錢，會首叫伊
                  向己○○收。
    (六)被告辰○﹕伊跟一會是活會，會首有找一個死會會員叫伊去收會錢。
    (七)被告天○○﹕伊是活會，伊有收到讓渡書，伊可以向陳建興收死會款，他有自
                  動匯來。
丁、被告乙○○及被告午○二人未於言詞辯論期日到場，亦未提出書狀作任何聲明或
    陳述。
    理    由
甲、程序方面：
    被告辛○○、被告卯○○、被告戌○○、被告乙○○、被告酉○○、被告辰○、
    被告丙○○受合法通知，未於最後言詞辯論期日到場，被告午○及被告天○○受
    合法通知，未於言詞辯論期日到場，核均無民事訴訟法第三百八十六條所列各款
    情形，爰依原告之聲請，由其一造辯論而為判決。
乙、得心證之理由：
一、本件原告主張﹕被告丑○○○（會單上記載為吳淑芬）於八十八年元月五日召集
    每會會款一萬元，會員連同會首共五十一名，會期自八十八年元月五日起至九十
    一年五月五日止，每年逢四、八、十二月開標當天同時各加標一次之互助會，迄
    八十九年十月五日已開標二十六會，會首即被告丑○○○於同年月十六日停會，
    被告丑○○○並以吳淑芬名義於八十九年十月十日簽署讓渡授權書，將其對如附
    表編號第一至八及第十二號已得標者即訴外人戊○○之債權讓與未得標者即被告
    辛○○、對訴外人地○○之死會會款收取權（二會）讓與被告卯○○及被告戌○○、對訴外人寅○○○之死會會款收取權讓與被告天○○、對訴外人壬○○之死
    會會款收取權讓與被告乙○○、對訴外人子○○之死會會款收取權讓與被告酉○○、對訴外人亥○○之死會會款收取權讓與被告辰○、對訴外人己○○之死會會
    款收取權讓與被告王溪鬥、對訴外人庚○○之死會會款收取權讓與被告午○之事
    實，已據提出互助會名冊影本、讓渡授權書影本及存證信函影本為證，復為被告
    丑○○○、辛○○、卯○○、戌○○、乙○○、酉○○、辰○及丙○○所不否認
    ，被告午○及被告天○○受合法通知，未於言詞辯論期日到場，亦未到庭提出書
    面為何答辯或陳述，應認原告之主張為真實。
二、按「債務人所為之無償行為，有害及債權人者，債權人得聲請法院撤銷之。」，
    民法第二百四十四條第一項固有明文。惟「債務已屆清償期，債務人就既存債務
    為清償者，固生減少積極財產之結果，但同時亦減少其消極財產，於債務人之資
    力並無影響，不得指為民法第二百四十四條第一項或第二項之詐害行為。」（最
    高法院五十五年度台上字第二八三九號判例意旨參照）。經查﹕本件會首即被告
    丑○○○以吳淑芬名義於八十九年十月十日簽署讓渡授權書，將其對附表編號一
    至八及第十二號各死會會員即訴外人戊○○、地○○、寅○○○、壬○○、子○○、亥○○、庚○○、己○○等之死會會款收取債權分別讓與被告辛○○、卯○○、戌○○、天○○、乙○○、酉○○、辰○、午○、王溪鬥，已如前述，則該
    債權讓與行為性質上為一無償行為，雖被告丑○○○就對原告等人負有債務及其
    財產已不足清償其債務，且讓與上開債權未得原告同意一節並無爭執，然被告丑
    ○○○此一行為，固生減少積極財產之結果，但同時亦免除其對活會會員即被告
    辛○○、卯○○、戌○○、天○○、乙○○、酉○○、辰○、午○、王溪鬥等給
    付會款之義務，即同時減少其消極財產，整體而言，對被告丑○○○之資力並無
    影響，揆諸前開判例意旨，不得指為民法第二百四十四條第一項或第二項所稱之
    詐害行為。被告丑○○○之債權讓與行為既不該當於詐害行為，則原告援引民法
    第二百四十四條第一項或第二項規定請求撤銷被告丑○○○與如附表編號一至八
    及第十二所示被告辛○○、卯○○、戌○○、天○○、乙○○、酉○○、辰○、
    午○、王溪鬥間之債權讓與行為行為，為無理由，應予駁回。
丁、據上論結，原告之訴為無理由，依民事訴訟法第三百八十五條第一項前段第七
    十八條，判決如主文。
中      華      民      國    九十      年      八      月      三十    日
                                    臺灣板橋地方法院民事第三庭
~B法      官  李昭融
右為正本係照原本作成
如對本院判決上訴，須於判決送達後廿日內向本院提出上訴狀。
中      華      民      國    九十      年      九      月      三      日
~B法院書記官  陳蒼仁


司法院資訊處製作；財團法人民間司法改革基金會備份。
